ACORDAO-COMPLETO-2348278

ACÓRDÃO 1964/2019 ATA 7/2019 - SEGUNDA CÂMARA

VISTOS, relatados e discutidos estes autos que, no presente momento, tratam de embargos de declaração opostos pela Conserv - Construções e Serviços Eireli em face do Acórdão 606/2019 proferido pela 2ª Câmara do TCU, diante da não comprovação da boa e regular aplicação dos recursos federais repassados ao Município de Juazeirinho - PB pelo Convênio n° 702535/2010 (SIAFI 663482) celebrado sob o valor total de R$ 1.244.974,55 para a "construção de escola (s) , no âmbito do Programa Nacional de Reestruturação e Aparelhagem da Rede Escolar Pública de Educação Infantil - PROINFÂNCIA", tendo a vigência do ajuste sido estipulada para o período de 720 dias a partir de 3/12/2010;
	ACORDAM os Ministros do Tribunal de Contas da União, reunidos em Sessão da 2ª Câmara, ante as razões expostas pelo Relator, em:
9.1. conhecer dos presentes embargos de declaração para, no mérito, rejeitá-los;
9.2. dar ciência da presente deliberação ao embargante; e
9.3. determinar que a Secex-TCE envie os presentes autos à Serur para a análise do recurso de reconsideração acostado, às Peças 74-105, por Bevilacqua Matias Maracajá.

Embargos de Declaração opostos pela empresa Conserv Construções e Serviços Eireli em face do Acórdão 606/2019 proferido pela 2ª Câmara do TCU, diante da não comprovação da boa e regular aplicação dos recursos federais repassados ao município pelo Convênio n° 702535/2010 (SIAFI 663482) celebrado sob o valor total de R$ 1.244.974,55 para a construção de escola(s), no âmbito do Programa Nacional de Reestruturação e Aparelhagem da Rede Escolar Pública de Educação Infantil  PROINFÂNCIA, tendo a vigência do ajuste sido estipulada para o período de 720 dias a partir de 3/12/2010.

Segunda Câmara

Município de Juazeirinho - PB.

3. Embargante: Conserv - Construções e Serviços Eireli. (CNPJ 05.219.643/0001-44).

13.1. Ministros presentes: Ana Arraes (Presidente), Aroldo Cedraz e Raimundo Carreiro.
13.2. Ministros-Substitutos presentes: Marcos Bemquerer Costa e André Luís de Carvalho (Relator).

ACORDAO-COMPLETO-2426599

Acórdão 13286/2020 - Segunda Câmara

ANDRÉ DE CARVALHO

Ministro-Substituto André Luís de Carvalho.

Trata-se, no presente momento, de embargos de embargos de declaração opostos pela Conserv - Construções e Serviços Eireli em face do Acórdão 606/2019 proferido pela 2ª Câmara do TCU, diante da não comprovação da boa e regular aplicação dos recursos federais repassados ao Município de Juazeirinho - PB pelo Convênio n° 702535/2010 (SIAFI 663482) celebrado sob o valor total de R$ 1.244.974,55 para a "construção de escola (s) , no âmbito do Programa Nacional de Reestruturação e Aparelhagem da Rede Escolar Pública de Educação Infantil - PROINFÂNCIA", tendo a vigência do ajuste sido estipulada para o período de 720 dias a partir de 3/12/2010.
Em suma, o aludido Acórdão 606/2019 foi prolatado pela 2ª Câmara do TCU no seguinte sentido:
" (...) 9.1. julgar irregulares as contas do Sr. Bevilácqua Matias Maracajá, nos termos dos arts. 16, III, 'c', e 19, caput, da Lei nº 8.443, de 1992, para condená-lo, em solidariedade com a Conserv - Construções e Serviços Ltda., ao pagamento do débito apurado nos autos, atualizado monetariamente e acrescido de juros de mora calculados desde as datas informadas até o efetivo recolhimento, fixando-lhes o prazo de 15 (quinze) dias, contados da ciência desta deliberação, para que comprovem, perante o Tribunal, o recolhimento da referida importância ao Fundo Nacional de Desenvolvimento da Educação, nos termos do art. 23, III, 'a', da citada lei e do art. 214, III, 'a', do Regimento Interno do TCU (RITCU) , sob as seguintes condições:
9.1.1. em desfavor de Bevilácqua Matias Maracajá:
	Débito (em R$) 
	Data da Ocorrência

	153.837,22
	08/04/2011

9.1.2. em desfavor de Bevilácqua Matias Maracajá e, solidariamente, da Conserv - Construções e Serviços Ltda.:
	Débito (em R$) 
	Data da Ocorrência

	44.000,00
	11/11/2011

	100.000,00
	27/10/2011

	70.000,00
	27/09/2011

	87.704,52
	06/05/2011

	24.520,45
	08/04/2011

9.2. aplicar a multa prevista no art. 57 da Lei nº 8.443, de 1992, em desfavor de Bevilácqua Matias Maracajá e da Conserv - Construções e Serviços Ltda. sob os valores de R$ 120.000,00 (cento e vinte mil reais) e de R$ 80.000,00 (oitenta mil reais) , respectivamente, fixando-lhes o prazo de 15 (quinze) dias, contados da ciência desta deliberação, para que comprovem, perante o Tribunal, o recolhimento da referida quantia ao Tesouro Nacional, atualizadas monetariamente na forma da legislação em vigor;
9.3. autorizar, caso requerido, nos termos do art. 26 da Lei nº 8.443, de 1992, e do art. 217 do RITCU, o parcelamento das dívidas fixadas por este Acórdão em até 36 (trinta e seis) parcelas mensais e sucessivas, sobre as quais incidirão a atualização monetária e os correspondentes acréscimos legais, esclarecendo aos responsáveis que a falta de pagamento de qualquer parcela importará no vencimento antecipado do saldo devedor, sem prejuízo das demais medidas legais;
9.4. autorizar, desde logo, a cobrança judicial das dívidas fixadas por este Acórdão, nos termos do art. 28, inciso II, da Lei nº 8.443, de 1992, caso não atendidas as notificações; e
9.5. determinar que a unidade técnica envie a cópia deste Acórdão, acompanhado do Relatório e da Proposta de Deliberação que o fundamenta, à Procuradoria da República no Estado da Paraíba, nos termos do art. 16, § 3º, da Lei nº 8.443, de 1992, para o ajuizamento das ações civis e penais cabíveis."
Inconformada, por intermédio dos seus advogados, a Conserv - Construções e Serviços Eireli acostou os seus embargos de declaração à Peça 74 nos seguintes termos:
	" (...) 6. Ocorre que a decisão embargada foi omissa quanto à questão essencial da defesa da embargante, motivo pelo qual deve ser integrada, nos termos do art. 34 da Lei nº 8.443/1992, como será demonstrado a seguir.
	7. No caso, a douta Câmara julgadora não se manifestou sobre a ocorrência da extinção do contrato em razão do fim do prazo de vigência do pacto sem a celebração do novo termo aditivo, o que, por si só, excluiria a responsabilidade da embargante pela paralisação das obras.
	De acordo com a jurisprudência desta própria Corte de Contas, em regra, a prorrogação do contrato administrativo deve ser efetuada antes do término do prazo de vigência, mediante termo aditivo, para que não se opere a extinção do ajuste.
	 (...) Diante dos fatos e da documentação apresentada, seria forçoso concluir que a não execução do objeto do convênio ocorreu devido à paralisação da obra por parte da Administração Municipal, bem como pelo seu desinteresse em prosseguir com a conclusão do objeto, conforme amplamente demonstrado nos ofícios em anexo, sendo medida que se impõe o afastamento da responsabilidade da Conserv - Construções e Serviços Ltda.
	Ocorre que, não obstante a provocação expressa da parte, a decisão embargada não enfrenta expressamente a matéria, o que torna defeituosa a atividade jurisdicional.
	8. Assim, para que se possa averiguar adequadamente a responsabilidade da embargante, a integração do julgado para que esta Corte de Contas se manifeste sobre a ocorrência ou não da extinção do contrato no caso em tela é medida que se impõe.
	9. Ante o exposto, REQUER sejam acolhidos e providos os presentes Embargos de Declaração, para sanar a omissão existente na decisão embargada, nos termos das razões ora expostas."
	
	É o Relatório.

8.1. Paulo Américo Maia Peixoto (10539/OAB-PB), entre outros, representando a Conserv - Construções e Serviços Eireli (anterior Conserv - Construções e Serviços Ltda.).

Não atuou.

EMBARGOS DE DECLARAÇÃO. TOMADA DE CONTAS ESPECIAL. INEXISTÊNCIA DO SUPOSTO VÍCIO. CONHECIMENTO. REJEIÇÃO.

TOMADA DE CONTAS ESPECIAL (TCE)

Secretaria de Controle Externo de Tomada de Contas Especial (Secex-TCE).

Trata-se, no presente momento, de embargos de declaração opostos pela Conserv - Construções e Serviços Eireli em face do Acórdão 606/2019 proferido pela 2ª Câmara do TCU, diante da não comprovação da boa e regular aplicação dos recursos federais repassados ao Município de Juazeirinho - PB pelo Convênio n° 702535/2010 (SIAFI 663482) celebrado sob o valor total de R$ 1.244.974,55 para a "construção de escola (s) , no âmbito do Programa Nacional de Reestruturação e Aparelhagem da Rede Escolar Pública de Educação Infantil - PROINFÂNCIA", tendo a vigência do ajuste sido estipulada para o período de 720 dias a partir de 3/12/2010.
Entendo, preliminarmente, que os presentes embargos de declaração devem ser conhecidos pelo TCU, já que preenchidos os requisitos legais e regimentais de admissibilidade.
No mérito, contudo, os embargos devem ser rejeitados, por não subsistir a suposta omissão no aludido acórdão. 
Em linhas gerais, a presente TCE foi instaura em face da não conclusão das obras e do não alcance dos objetivos pactuados, tendo, após a realização da vistoria final, o FNDE registrado algumas restrições e falhas, com a paralisação da obra sob o patamar de 61,44% por abandono da construtora contratada, a despeito do recebimento de aproximadamente R$ 1,09 milhão pela aludida empresa, tendo ensejado a condenação da ora embargante ao pagamento da dívida apurada nos autos em solidariedade com o então prefeito (Bevilácqua Matias Maracajá) .
Inconformada, a referida empresa apresentou os seus embargos de declaração, alegando, em suma, que o referido acórdão teria sido omisso, ao não se manifestar sobre a ocorrência " (...) da extinção do contrato em razão do fim do prazo de vigência do pacto sem a celebração do novo termo aditivo, o que, por si só, excluiria a responsabilidade da embargante pela paralisação das obras."
Não procede, todavia, a aludida alegação, já que, tendo sido incorporado às razões de decidir, o parecer da unidade técnica (ver itens 25 ao 28) fizeram expressa referência a esse argumento então apresentado pela empresa sobre a "paralisação da obra e extinção do contrato por culpa da administração".
Não fosse o bastante, o item 5 do voto condutor do referido Acórdão 606/2019 destacou que a aludida empresa teria buscado o afastamento da sua responsabilidade nos autos sob o infundado argumento de que, com a correspondente extinção do contrato, a paralisação das obras teria decorrido de exclusivo ato da administração pública.
Aliás, a responsabilização da aludida empresa nos autos não teria sequer relação com a extinção do contrato em si, tendo o item 10 do voto condutor assinalado que a construtora teria percebido os pagamentos correspondentes a 78,67% do total previsto para a consecução do objeto pactuado em flagrante descompasso, assim, com o nível de execução física das obras então paralisadas e abandonadas sob o patamar de apenas 61,44%, tendo contribuído, pois, para o subjacente dano ao erário.
O débito foi imputado à referida empresa, então, pela diferença entre esses dois percentuais, já que a parcela executada da obra (61,44%) poderia ser aproveitada, tendo o aludido voto condutor anotado que: 
	" (...) 22. Mostra-se adequado, enfim, o parecer no sentido do subsequente aproveitamento da parcela executada da obra sob o valor de R$ 764.912,36 (61,44% de R$ 1.244.974,55) , em função das notícias de que a parcela executada da obra na gestão anterior teria sido aproveitada para a subsequente conclusão pela gestão posterior, subsistindo, apenas nesse ponto, o necessário nexo causal entre o aporte dos recursos federais e o subjacente dispêndio público, e, desse modo, o dano ao erário apurado sob o valor de R$ 480.062,19 (R$ 1.244.974,55 menos R$ 764.912,36) deve ser imputado aos responsáveis, em sintonia com o parecer do MPTCU, sob o valor de R$ 153.837,22 em individual desfavor do ex-prefeito e o valor de R$ 326.224,97 em solidariedade com a empresa contratada."
Os argumentos da ora embargante não merecem, portanto, ser acolhidos pelo TCU, não só porque o aludido acórdão teria expressamente apreciado a aludida extinção do contrato, mas também porque a responsabilização da empresa pelo débito não decorreria diretamente dessa extinção do contrato, mas da percepção de pagamentos em níveis superiores ao percentual de execução do empreendimento, sem a correspondente contraprestação contratual. 
Por tudo isso, entendo que os presentes embargos devem ser rejeitados, sem prejuízo do envio dos autos à Serur para a análise do recurso de reconsideração acostado, às Peças 74-105, por Bevilacqua Matias Maracajá.
Ante o exposto, pugno pela prolação do Acórdão ora submetido a este Colegiado.
TCU, Sala das Sessões, em 19 de março de 2019.
Ministro-Substituto ANDRÉ LUÍS DE CARVALHO 
Relator